臺灣高雄地方法院民事判決　　　　　　 99年度簡上字第444號
上　訴　人　松旺營造有限公司
法定代理人　簡子銘
訴訟代理人　簡吟曲
被上訴人　　甲頂混凝土有限公司
　　　　　　　　　　　　3
法定代理人　徐培松
上列當事人間給付貨款事件，上訴人對於民國99年8 月26日本院
99年度鳳簡字第47號第一審判決提起上訴，本院於民國100 年4
月7 日言詞辯論終結，判決如下：
    主  文
上訴駁回。
第二審訴訟費用由上訴人負擔。
    事實及理由
一、被上訴人起訴主張：鍾錦和以上訴人名義承包屏東縣政府「
    佳冬鄉羌園排水上游改善工程」（下稱佳冬工程）及「枋山
    村道路排水工程」（枋山工程），並以上訴人名義與被上訴
    人簽訂「頂拌混凝土訂貨合約」（下稱系爭合約）向被上訴
    人購買前開工程所需預拌混凝土，被上訴人已依兩造之契約
    約定將預拌混凝土交由上訴人之人員簽收，貨款總計新臺幣
    （下同）211,700 元，被上訴人業已開立統一發票交付上訴
    人請款，上訴人卻迄未付款，迭經催討仍未獲償，爰依買賣
    關係提起本件訴訟等語。並於原審聲明：上訴人應給付被上
    訴人211, 700元，及自起訴狀繕本送達之翌日起至清償日止
    ，按週年利率5%計算之利息。
二、上訴人則以：兩造並未訂立任何合約，上訴人亦未授權任何
    人與被上訴人締約。系爭合約書中上訴人之印文，並非上訴
    人之代表人所蓋，是協志企業有限公司（下稱協志公司）未
    經上訴人授權，擅自蓋用上訴人之印章與被上訴人締約。上
    訴人因將工程轉包給協志公司，而將上訴人公司大小章交給
    協志公司，但僅限於處理工程事務與機關文書往來使用，不
    得簽訂買賣契約，被上訴人實際上係與協志公司簽約，被上
    訴人交付之貨品亦非由上訴人之受僱人簽收等語置辯，並於
    原審聲明：被上訴人於第一審之訴駁回。
三、原審經審理結果，准許被上訴人之全部請求。上訴人提起上
    訴，並於本院聲明：(一)原判決廢棄。(二)被上訴人在第一審之
    訴駁回。被上訴人則聲明：(一)上訴駁回。
四、兩造不爭執事項：
  (一)鍾錦和以上訴人名義標得佳冬工程及枋山工程，並以上訴人
    名義向被上訴人購買工程所需預拌混凝土，兩造並簽訂系合
    約。
  (二)被上訴人依系爭合約將預拌混凝土交由工地之施工人員簽收
    施作，貨款總計211,700 元，被上訴人業已開立統一發票交
    付上訴人請款，上訴人卻迄未付款。
  (三)上訴人確有授權協志公司以上訴人名義承攬佳冬工程及枋山
    工程，且押標金亦由上訴人支付。
五、本件之爭點：
  (一)上訴人有無授權協志公司對外以上訴人名義向被上訴人購買
    系爭預拌混凝土？系爭合約書之效力是否及於上訴人？
六、得心證理由：
  (一)上訴人有無授權協志公司對外以上訴人名義向被上訴人購買
    系爭預拌混凝土？系爭合約書之效力是否及於上訴人？
    1.按代理人於代理權限內，以本人名義所為之意思表示，直
      接對本人發生效力，民法第103 條第1 項定有明文。
    2.被上訴人主張：鍾錦和以上訴人名義標得佳冬工程及枋山
      工程，並以上訴人名義向被上訴人購買工程所需預拌混凝
      土，兩造並簽訂系爭合約，被上訴人已依約將預拌混凝土
      交由工地之施工人員簽收，貨款總計211,700 元等情，業
      據提出合約書、送貨單及統一發票為證（見原審卷第6 至
      18頁），且為上訴人所不爭執，堪信為真實。又證人鍾錦
      和於原審到庭具結證稱：「（提示本件混凝土合約書，
      本件訂約你有無參與？）有，是原告來我公司訂的，我知
      道」、「（契約上面松旺的章是何人蓋的？）我蓋的，一
      共有3 處，這些印章在我手上已經7 、8 年了，我已經經
      手7、8千件了」、「（你當時是代理松旺營造與原告訂約
      嗎？）在民間上是我跟松旺借牌，我的名字掛在松旺己經
      7 、8 年是勞安人員的名義，也有在松旺投勞健保。實際
      上是我跟他借牌，至於法律上的關係是如何我不懂。本件
      是我用松旺的牌標到，執行工作是我在做，領到錢後松旺
      再跟我算。我已經借牌7 、8 年了。從頭到尾的工程（標
      工程到訂約到施工驗收領錢）每件都是這樣處理」、「（
      跟被上訴人訂約的人是松旺還是你個人？）是松旺，被上
      訴人怎麼會跟我個人訂契約，施工過程也都用松旺的名義
      ，告示牌也是用松旺，監工也是找松旺」、「（提示原告
      提出之送貨單，簽收之余姓人員為何人？）我請的人余秋
      童」、「（本案的兩件工程最後誰完工的，是何人領取最
      後的工程款？）松旺本身自己去完工也去領錢。因為他們
      讓我持有的印章失效我無法去領錢，所以沒有辦法付給原
      告錢」、「（你說你跟原告公司簽約，是跟原告何人簽約
      ，過程為何？）我跟原告法定代理人徐培松本人簽約，他
      到我在協志瀝青廠辦公室來簽的，很多件都是這樣子」、
      「（本件工程中松旺有無授權給你跟被上訴人簽合約？）
      有，整個證件及印章都在我那裡7 、8 年了」、「（因為
      松旺的證件及印章都在你那裡你就認為松旺有授權給你嗎
      ？）我不知道這樣算有無授權，但是這7 、8 年來都是這
      樣處理的，如果沒有授權怎麼會處理這麼久這麼多件工程
      」、「（你開過那麼多庭，你跟松旺的關係到底是借牌還
      是下包或員工？）從頭到尾都是借牌，至於法律上如何認
      定我不懂」等語（見原審卷第47至49頁）。且據上訴人之
      訴訟代簡富松於本院99年度鳳勞小字第8 號龔晃生向上訴
      人公司請求給付工資事件中以證人身分結證稱：「（松旺
      跟協志合作有多久了？）約有8 年以上時間，詳細時間不
      記得了」、「（這8 年時間，是否一直都有在合作還是有
      斷掉過？）一直都有在合作」、「（你們合作的模式為何
      ？）都是協志從電腦上列印標單或郵購標單交給我，我看
      看如果工程可以做，就去投標，松旺打押金，由協志去投
      標，如果有得標的話就把工程轉包給協志做下包」等語（
      見原審卷第54至56頁）。觀以證人鍾錦和、簡富松前開證
      述，上訴人交付印章等相關物件俾鍾錦和對外以上訴人名
      義處理相關事項，上訴人於標得工程後，將全部工程之實
      際施作事項完全交由鍾錦和處理，上訴人並於領得定作人
      交付工程款後與鍾錦和進行結算，此種情形已持續多年時
      間且多件工程均以此方式處理，甚至投標前之標單均由協
      志公司主動提供給上訴人參考選擇，此顯與一般承包廠商
      將特定工程之一部分轉包予他人施作之情形迥然不同，則
      上訴人確有授權鍾錦和以上訴人之名義與第三人就得標工
      程施作之相關事宜訂立契約，則鍾錦和係基於上訴人之授
      權，而與被上訴人簽訂系爭合約，堪以認定。上訴人抗辯
      並未鍾錦和對外與被上訴人簽訂系爭合約云云，尚無足採
      。
    3.上訴人固以前揭情詞置辯，然此係上訴人與鍾錦和或協志
      公司間之內部關係，鍾錦和對外仍係以上訴人名義以進行
      被告所標得之工程，承攬人仍係上訴人，鍾錦和以上訴人
      名義與被上訴人訂立系爭合約，契約關係存在於被上訴人
      與上訴人之間，上訴人自應支付買賣價金予被上訴人。從
      而，被上訴人請求上訴人給付貨款211,700 元，及自起訴
      狀繕本送達之翌日起至清償日止，按法定週年利率5%計算
      之遲延利息，為有理由，應予准許
  (二)綜上所述，被上訴人依據契約之法律關係，請求上訴人給付
    被上訴人請求上訴人給付貨款211,700 元，及自起訴狀繕本
    送達之翌日起至清償日止，按法定週年利率5%計算之遲延利
    息，為有理由。原審為上訴人敗訴之判決，核無違誤。上訴
    意旨，指摘原判決不當，求予廢棄改判，並無理由，應駁回
    上訴。
七、據上論結，本件上訴為無理由，依民事訴訟法第436 條之1
    第3 項、第463 條、第449 條第1 項、第463 條、第78條，
    判決如主文。
中    華    民    國   100    年    4     月    21    日
                  民事第三庭    審判長法  官  朱玲瑤
                                      法  官  陳宛榆
                                      法  官  洪能超
以上正本係照原本作成。
本判決不得上訴。
中    華    民    國   100    年    4     月    21    日
                                      書記官  火秋予